【裁判字號】    90,交上訴,942
【裁判日期】    900719
【裁判案由】    遺棄
【裁判全文】
臺灣高等法院臺中分院刑事判決                    九十年度交上訴字第九四二號
    上  訴  人
    即  被  告  戊○○
    選任辯護人  陳肇
右上訴人即被告因遺棄案件，不服臺灣南投地方法院八十九年度交訴字第三七號，中
華民國九十年四月四日第一審判決（起訴案號：臺灣南投地方法院檢察署八十九年度
偵字第二九三六號），提起上訴，本院判決如左：
      主  文
原判決撤銷。
戊○○無罪。
      理  由
一、公訴意旨略以：被告戊○○（涉犯過失傷害罪部分，業經判決有罪確定）應注意
    酒後不得駕車，竟仍於民國八十七年十月四日十六時三十分許，酒後駕駛動力交
    通工具即牌照Ｂ四－一八三五號自用小客車，沿南投縣集集鎮臺十六線（省道第
    十六號公路），由名間鄉往水里鄉方向行駛，途經省道第十六號公路與新臺十六
    線六、四ＫＭ處農路之交岔路口，原應注意行至交岔路口左轉彎時，應暫停讓直
    行車先行，當時天候下雨、視線不良，道路濕滑，更應注意以避免車禍之發生，
    且依當時情形，又無不能注意之情事，竟疏於注意，未讓直行車先行，即貿然占
    用對向車道左轉，適丙○○駕駛車牌號碼ＢＳ－三七五二號自用小客車附載朋友
    甲○○及乙○○，沿省道第十六號公路往名間鄉方向行駛，行至上開交岔口路時
    ，亦疏未注意車前狀況，煞車不及，致撞及戊○○所駕駛之自用小客車之右前車
    頭，造成丙○○受有頭部外傷併腦震盪、上眼瞼裂傷、兩側上肢多處擦傷、兩側
    膝蓋挫傷及瘀血之傷害；甲○○受有右側肩部脫臼、兩側下肢擦挫傷、右手肘鷹
    嘴突骨折之傷害；乙○○受有額骨骨折併額竇破裂、左顴骨骨折、腦水腫、顏面
    撕裂傷之傷害。詎戊○○見狀後竟逕自下車逃逸，因認被告涉犯刑法第一百八十
    五條之四駕駛動力交通工具肇事致人受傷逃逸罪嫌云云。
二、訊之被告戊○○固坦承於前揭時地，駕車肇事與告訴人丙○○所駕自用小客車發
    生碰撞，致告訴人及車上乘客甲○○、乙○○三人受傷等情不諱，然堅決否認有
    何逃逸或遺棄告訴人等之犯行，辯稱：其當時亦因車輛碰撞而受頭部撕裂傷，且
    車輛又卡在安全島上，是被人扶出車外，並經其嫂李秀滿恰好路過而以車輛載往
    醫院就醫，其絕無意逃逸或遺棄告訴人等語。經查本件公訴意旨認被告涉有前揭
    駕車肇事致人受傷而逃逸之犯行，無非以告訴人之指訴，及證人即車禍現場處理
    警員許武昌、被告之嫂李秀滿及為被告診療之醫師紀明哲均結證被告於肇事後並
    未陷於昏迷，足見被告係於肇事後自行逃逸離開現場為論據。
三、惟按行為之處罰，以行為時之法律有明文規定者為限，刑法第一條定有明文。經
    查現行刑法第一百八十五條之四係於八十八年四月二十一日經總統公布增訂，並
    於同年月二十三日施行，而本件被告駕車肇事之日期則為八十七年十月四日，係
    上開條文增訂施行前，揆諸前揭說明，自不能依該條規定論處被告罪刑。次按刑
    法第二百九十四條規定之遺棄罪，必須行為人對於無自救力之人，依法令或契約
    應扶助、養育或保護，而有遺棄或不為其生存所必要之扶助、養育或保護之故意
    ，始該當該罪，苟行為人並無遺棄或不為其生存所必要之扶助、養育或保護之故
    意，仍難遽論以該項罪名。經查本件告訴人丙○○、被害人乙○○及甲○○確因
    前開車禍受有如前揭公訴意旨所載之傷害，有本院八十九年度交上易字第二六一
    號判決及原審法院八十八年度交易字第五八號判決書各一份在卷可稽，又告訴人
    丙○○、被害人乙○○、甲○○因受傷而當場昏迷等情，亦據告訴人丙○○、被
    害人甲○○、乙○○於偵查中指證綦詳，核與證人即本件車禍至現場處理之南投
    縣警察局集集分局警員許武昌在原審結證情節大致相符，另參以告訴人等均需由
    救護車護送至醫院，始得接受他人之治療等情，固堪認告訴人丙○○、被害人乙○○及甲○○於本件車禍發生後，已屬無自救力之人。然本件被告於本件車禍發
    生當時，亦確受有頭部外傷併頭皮裂傷，其頭部撕裂傷之長度、深度及寬度各約
    十三公分、○、三公分及○、三公分，並隨即經路過之李秀滿即被告之嫂以所駕
    車輛送返家後，轉送南投縣名間鄉民生診所緊急縫合十五針，始返家休養，再於
    同日稍後轉送至竹山秀傳醫院急診等事實，有診斷證明書二紙、病歷影本一紙在
    卷可資佐證，並經證人李秀滿、紀明哲於偵查中分別結證屬實，其中證人李秀滿
    於偵查中經與被告隔離訊問結果，就送醫過程所證均與被告供述情節相符。足證
    被告於案發現場確係因受有頭部外傷，始由李秀滿送醫救治，雖依證人紀明哲及
    李秀滿偵查中之證述，被告於本件車禍肇事後，神志仍屬清楚，未呈昏迷狀態。
    惟參以被告於本件車禍所受係人體重要器官之頭部外傷，撕裂傷又達十三公分長
    ，有無顱內出血等外觀不易察覺之傷，更有待於進一步檢查始得以確認，其因而
    由路過之李秀滿駕車接送就醫，衡之常情，尚難認有何積極遺棄，或消極不為救
    助告訴人等之故意；況告訴人丙○○於偵查亦指稱車禍後，確有路人賴為誦協助
    加以送醫急救，則被告於有路人代為救助傷患之情形下，自行離開現場就醫，更
    難認有何遺棄或逃逸之故意。此外，復查無任何積極證據足證被告有何遺棄或逃
    逸之故意，揆諸前開說明，即不能遽論以前開遺棄罪責。原審未詳予勾稽，遽認
    被告涉有前開遺棄罪，而予論罪科刑之判決，被告上訴意旨因而指摘原判決不當
    ，即有理由，應由本院將原判決撤銷，改為被告無罪之判決。
據上論斷，應依刑事訴訟法第三百六十九條第一項前段、第三百六十四條、第三百零
一條第一項，判決如主文。
本案經檢察官丁○○到庭執行職務。
中      華      民      國      九十      年      七      月    十九    日
                                  臺灣高等法院臺中分院刑事第六庭
                                        審判長法  官  李  文  雄
                                              法  官  陳  嘉  雄
                          法  官  邱  顯  祥
右正本證明與原本無異。
如不服本判決應於收受送達後十日內向本院提出上訴書狀，其未述上訴之理由者並
得於提起上訴後十日內向本院補提理由書（均須按他造當事人之人數附繕本）。
                                              書記官  陳  桂  芬
中      華      民      國     九十      年      七       月   二十三   日
                                                                        Ｆ


司法院資訊處製作；財團法人民間司法改革基金會備份。
